【裁判字號】    98,訴,101
【裁判日期】    990315
【裁判案由】    拆屋還地
【裁判全文】
臺灣臺東地方法院民事判決               98年度訴字第101號
原      告  乙○○
訴訟代理人  李泰宏律師
被      告  甲○○
上列當事人間請求拆屋還地事件，本院於民國99年2 月24日言詞
辯論終結，判決如下：
    主    文
被告應將坐落臺東市○○段一二一七地號土地上如臺東縣臺東地
政事務所土地複丈成果圖所示斜線部分面積七十一平方公尺之倉
庫拆除，將土地交還原告。
訴訟費用由被告負擔。
本判決於原告以新臺幣壹萬零陸佰元供擔保後得假執行。
    事 實 及 理 由
一、原告主張：
    原告於民國78年3 月13日向訴外人黃榮助買受坐落於臺東市
    ○○段1217地號土地一筆（下稱系爭土地），取得系爭土地
    所有權。被告所有倉庫門牌號臺東縣臺東市○○路216號（
    下稱系爭建物），無正當權源占有系爭土地如臺東縣臺東地
    政事務所土地複丈成果圖所示斜線部分面積71平方公尺，爰
    依民法第767條規定，提起本訴等語。並聲明：如主文第1項
    所示。
二、被告則以：
    系爭建物為訴外人謝樹明於59年7 月間建造，嗣謝樹明將系
    爭建物及多筆土地設定抵押權予訴外人統一企業股份有限公
    司（下稱統一公司），因無法清償債務而遭債權人即統一公
    司聲請拍賣抵押物，被告於74年5 月15日拍定買受系爭建物
    。又謝樹明顯經原告之前手即黃榮助同意而興建系爭建物，
    依據最高法院48年台上字第928號、1457 號判例要旨，系爭
    土地之承買人應默許房屋承買人或原所有人繼續使用土地。
    且原告於78年3 月13日始向黃榮助購買系爭土地，於其購買
    時即應知悉系爭建物之存在，亦有默許被告繼續使用系爭土
    地之意思。此外，被告係有權使用系爭土地等語以資抗辯，
    並聲明：原告之訴駁回。
三、兩造不爭執之事項：
  (一)原告於78年3月13日向黃榮助買受系爭土地。
  (二)系爭建物經本院73年度執字第 935號之執行程序，由被告拍
    定買受，本院於74年4 月22日核發不動產權利移轉證書（下
    稱權利移轉證書）。
  (三)被告拍定系爭建物時，知悉系爭建物坐落之臺東市○○段12
    17地號土地所有權人為黃榮助。
  (四)臺東縣臺東地政事務所98年12月3日、99年1月11日函文及附
    件。
四、本院得心證之理由：
(一)按所有人對於無權占有或侵奪其所有物者，得請求返還之。對
  於妨害其所有權者，得請求除去之。有妨害其所有權之虞者，
  得請求防止之；民法第767 條定有明文。次按稱不動產者，謂
  土地及其定著物；民法第66條第1 項亦有明文。申言之，民法
  所謂之不動產者，係指土地及定著於土地之物，如建物者屬之
  ，此即土地及建物之所有權各別，是謂一物一權原則。職是，
  土地及建物之所有權可分屬不同人所有，各人皆可自由使用、
  收益、處分其所有物，並排除他人之干涉即屬當然之理。經查
  ：原告為系爭土地所有權人，業有系爭土地登記第二類謄本為
  證（見本院卷第9 頁），堪信屬實。被告否認無權占有系爭土
  地，惟查：
1.本院於74年4 月22日所核發之不動產權利移轉證書雖足以證明
  被告為系爭建物所有權人，然基於一物一權原則，建物所有權
  人非即當然取得坐落土地之使用權，仍應視其有無合法占有土
  地之權利，諸如地上權、租賃權等屬之。而被告援引最高法院
  48年台上字第928號判例及48年台上字第1457 號判例主張其有
  權占有乙節，第查：
按地上權係以在他人土地上有建築物，或其他工作物，或竹木
  為目的而使用其土地之權，其以有建築物為目的者，並不禁止
  先設定地上權，然後在該地上進行建築，且地上權之範圍，不
  以建築物或其他工作物等本身占用之土地為限，其周圍之附屬
  地，如房屋之庭院，或屋後之空地等，如在設定之範圍內，不
  得謂無地上權之存在，最高法院48年台上字第928 號判例意旨
  可資參照。準此，本判例係闡述地上權之爭議，然兩造並無地
  上權之設定，亦無登記地上權之事實，故本案並無上開判例適
  用之餘地至為灼然。
其次，最高法院48年台上字第1457號判例意旨係謂「土地與房
  屋為各別之不動產，各得單獨為交易之標的，且房屋性質上不
  能與土地使用權分離而存在，亦即使用房屋必須使用該房屋之
  地基，故土地及房屋同屬一人，而將土地及房屋分開同時或先
  後出賣，其間雖無地上權設定，然除有特別情事，可解釋為當
  事人之真意，限於賣屋而無基地之使用外，均應推斷土地承買
  人默許房屋承買人繼續使用土地」。此乃土地與房屋同屬一人
  所有之情形，房屋本無須其他權源自得使用所坐落之土地，然
  嗣後分別出賣土地與房屋之際，為免不同人所有，致房屋所有
  權人因無合法占有土地之權利而受有不益之影響，本判例即推
  定土地承買人有默許房屋承買人使用土地之意思。申言之，土
  地與房屋之所有權人有同一之情形者始得適用本條例，倘土地
  所有權與房屋所有權本有不同之歸屬，則土地所有人即無忍受
  房屋所有權人占有其土地之義務，蓋以所有權人得本於所有權
  之作用自由使用收益其所有物，房屋既非土地所有權人所有；
  或房屋及土地從未源自同一人所有，即無命後手之土地所有權
  人忍受他人使用其所有土地之法理存在。查系爭土地前所有權
  人為黃榮助，系爭建物則為謝樹明所有等情，有臺東縣臺東地
  政事務所99年1 月11日函文所附之系爭土地登記簿及權利移轉
  證書為證（見本院卷第74頁、第33頁），復參以上開權利移轉
  證書記載，系爭土地並未在拍賣之列，亦證系爭土地與系爭建
  物所有權人不同。準此，系爭土地與系爭建物所有權分屬不同
  人所有，渠等各自轉讓所有權予後手，則後手之間自無上開判
  例之拘束至屬當然。另觀之執行實務，如所拍賣之建物占有非
  債務人所有之土地者，拍賣公告即據實載明，並敘明占用責任
  由拍定人自理。足徵在土地所有權與建物所有權人不同之際，
  土地所有權人並無容任他人占有其所有土地之義務。從而，被
  告主張原告買受系爭土地時當無不知系爭建物存在之理，而認
  原告應有默許使用云云，即屬無據。
3.末按當事人主張有利於己之事實者，就其事實有舉證之責任。
  但法律別有規定，或依其情形顯失公平者，不在此限；民事訴
  訟法第277 條定有明文。被告主張謝樹明興建系爭建物應得原
  告前手即黃榮助同意等語核屬有利於己之事實，自應由其負舉
  證責任，惟被告並未提出相應之證據供本院審酌，基此，被告
  此部分主張亦無可採。
(二)綜上各節，被告前開置辯洵屬無據，難認可採。職是，原告依
  據民法第767 條規定，請求被告拆除系爭建物並返還系爭土地
  於法有據，應予准許。
五、本件事證已臻明確，兩造其餘之攻擊防禦方法及舉證，核與
    判決無影響，爰不一一論述，併此敘明。
六、本件訴訟費用，應由敗訴之被告負擔。
七、另原告陳明願供擔保聲請宣告假執行乙節。查系爭建物現值
    為新臺幣（下同）31,800元，有臺東縣稅務局房屋稅籍證明
    書為證（見本院卷第34頁），爰酌定原告供擔保10,600元後
    ，准許其假執行之聲請。
八、據上論結，原告之訴有理由，爰依民事訴訟法第78條，判決
    如主文。
中    華    民    國    99    年    3     月    15    日
                  民事庭  審判長法  官  李芳南
                                法  官  陳谷鴻
                                法  官  傅曉瑄
以上正本係照原本作成
如對本判決上訴，須於判決送達後20日內向本院提出上訴狀
中    華    民    國    99    年    3     月    15    日
                                書記官  莊惠如

司法院資訊處製作；財團法人民間司法改革基金會備份。
